【裁判字號】    97,台上,537
【裁判日期】    970320
【裁判案由】    返還租金等
【裁判全文】
最高法院民事判決              九十七年度台上字第五三七號
上  訴  人  全聯實業股份有限公司
法定代理人  乙○○
訴訟代理人  江東原律師
            劉秋絹律師
            邱靖貽律師
被 上訴 人  甲○○
上列當事人間請求返還租金等事件，上訴人對於中華民國九十六
年三月二十日台灣高等法院第二審判決（九十四年度上字第九八
八號），提起上訴，本院判決如下：
    主  文
原判決關於駁回命上訴人給付新台幣二百五十萬五千元本息之上
訴及該訴訟費用部分廢棄，發回台灣高等法院。
其他上訴駁回。
第三審訴訟費用關於駁回上訴部分，由上訴人負擔。
    理  由
本件被上訴人主張：伊於民國九十二年七月十一日向上訴人承租
門牌台北縣新莊市○○路八十二巷二十七號二樓建物（下稱系爭
建物）並簽訂房屋租賃契約書（下稱系爭租約），約定上訴人就
系爭建物，負有取得主管機關核准變更為托兒所使用之義務，並
同意伊於申請辦理立案時變更承租人，改以由立案所核准之名稱
為承租人。伊已付第一年期租金支票十一紙及押租金新台幣（下
同）九十萬元，並僱工施作系爭建物地坪水泥、沙漿整體粉光工
程，支出有益於上訴人之工程款二十五萬五千元。詎上訴人未依
約於九十二年九月一日起租日前，合法變更系爭建物為供托兒所
使用之用途，經伊催告均置之不理，因而於九十三年十二月二日
以函解除系爭租約，伊自不須付租及負擔電費，且伊未受系爭建
物之約定使用利益。爰依民法第二百五十九條第一、二、五款、
第二百六十條、第一百七十九條規定，求為命上訴人返還如原判
決附表二所示之租金支票二紙（下稱系爭租金支票）及已付租金
、押租金及施作地坪工程之不當得利計二百五十萬五千元暨其遲
延利息之判決。
上訴人則以：兩造約定系爭建物供何嘉仁相關企業使用，非專供
被上訴人作為托兒所使用，不得認此係契約要素，系爭租約且未
註明履行期限，伊無於交屋日起即須完成用途變更之義務；另伊
於訂約前，已提出建物使用執照變更為托兒所之申請，並配合主
管機關所要求之文件、補正之程序，難認有可歸責事由，而未獲
主管機關准許，係因被上訴人之履行輔助人何嘉仁美語為托兒所
之違規營業使用而致審理趨嚴，被上訴人應與其自己之故意或過
失負同一責任，且該用途變更申請案，新莊市公所已於九十四年
五月九日同意備查；如認被上訴人得解除系爭租約，其已使用系
爭建物，受有利益，依民法第二百五十九條第三款之規定，應以
金錢即依約定每月租金三十萬元計算價額三百六十萬元償還上訴
人，伊得抵銷等語，資為抗辯。並反訴主張：被上訴人片面解除
系爭租約，不生法效，被上訴人仍應依約給付租金及電費，計自
九十三年六月至九十四年二月間之租金計二百二十五萬元；自九
十三年九月至十一月之電費計一萬九千四百四十四元；此外台灣
電力股份有限公司（下稱台電公司）以支付命令催討所欠電費，
致伊受有督促程序費用一千元之損害，依民法第二百二十六條第
一項規定，被上訴人應負賠償責任，爰求命被上訴人給付上訴人
二百二十七萬零四百四十四元及其遲延利息之判決。
原審以：兩造於九十二年七月十一日簽訂系爭租約，約定由被上
訴人向上訴人承租系爭建物，期間自九十二年九月一日起至一０
四年八月三十一日止，租金每月三十萬元，第一年租金優惠為每
月十五萬元，給付方式為每月一期，每次交付十二期租金支票由
上訴人按月兌領，簽約同時並交付押租金九十萬元，上訴人負有
取得系爭建物核准變更為托兒所使用之義務，並同意被上訴人於
申請辦理立案時變更承租人，改以由立案所核准名稱為承租人。
被上訴人已付上訴人第一年期租金支票計十一紙及押租金九十萬
元，於其中九紙支票已提示兌領一百三十五萬元，系爭租金支票
尚由上訴人持有，而被上訴人於裝修期間內，僱工施作系爭建物
之地坪、水泥沙漿整體粉光工程，支出工程款合計二十五萬五千
元等情，為兩造所不爭。玆被上訴人主張：上訴人未依約於起租
日前，取得主管機關核准變更為托兒所使用，可歸責於上訴人之
事由，伊已解除系爭租約云云，上訴人則否認之，兩造情詞各執
。經查系爭租約第十一條第一項約定上訴人應自交屋日起，提供
何嘉仁文教事業機構顧客進出之出入口、供懸掛直式、橫式廣告
招牌；第十一條第三項約定上訴人負責取得二樓核准用途變更為
托兒所使用；第十五條第二項約定上訴人同意被上訴人於申請辦
理立案時，變更承租人，改由以立案所核准名稱為承租人，租賃
條件不變，連帶保證人不變。既約定系爭建物係可供承租人即被
上訴人申請托兒所立案使用之房屋，上訴人自負有使被上訴人能
為托兒所使用、收益之積極義務。又第十一條第三項雖未約明取
得核准之期限，然觀諸同條第一項約明上訴人應自交屋日起履行
之義務，可知兩造間當時立約之真意，有關核准用途變更一項，
亦應於起租日前完成。上訴人於訂約時既知被上訴人租屋係為經
營托兒所，並須於辦理托兒所立案時變更承租人姓名，上訴人自
應負至遲於租賃期間之始即九十二年九月一日完成系爭建物用途
變更之義務，如此始符合契約本旨。況上訴人早於系爭租約簽訂
前之九十二年四月十一日已向台北縣政府、台北縣新莊市公所提
出系爭建物使用執照核准變更為托兒所之申請，有上訴人公司函
可稽，益見兩造間存在應於九十二年九月一日起租日前，取得系
爭建物用途核准變更使用之真意。堪認系爭租約存有非於一定時
期為供托兒所使用給付，即屬不能達契約目的。上訴人雖辯稱：
本件系爭建物用途變更申請案遲未獲准，係因被上訴人之履行輔
助人何嘉仁美語有多次違規營業使用建物，致本件審查趨嚴，應
歸咎於被上訴人云云。然查系爭租約就系爭建物並未約定以何嘉
仁美語名義向主管機關提出何種申請，系爭建物能否獲准變更為
社會福利設施（含托兒所）使用，與何嘉仁美語無涉。而取得系
爭建物核准用途變更為托兒所使用，原非被上訴人應履行之義務
，自無所謂何嘉仁美語為被上訴人履行輔助人之可言。觀上訴人
向主管機關提出之申請文書及台北縣政府、台北縣新莊市公所函
文內容，上訴人申請變更系爭建物用途之理由，係一樓作為市場
已足敷使用，而其遲未能獲准變更用途之原因，則係上訴人未能
依台北縣新莊市公所之要求提出符合社會福利之使用方案；且迄
九十三年一月十九日止，上訴人仍未提出更為詳細可行之配套方
案，致使新莊市公所未能議決是否同意上訴人上開用途變更之申
請。足見未能及時獲准變更，咎在上訴人未向主管機關適時提出
使用、配套方案，更不能謂上訴人已提出申請即屬無可歸責。按
依契約之性質或當事人之意思表示，非於一定時期為給付不能達
其契約之目的，而契約當事人之一方不按照時期給付者，他方
當事人得不為前條之催告，解除其契約，民法第二百五十五條定
有明文。系爭建物之核准用途，迄本件訴訟繫屬前仍係供超級市
場使用，並未完成變更為托兒所使用，兩造並不爭執。被上訴人
因上訴人給付遲延，於九十三年五月十九日、九十三年九月八日
分別以存證信函催告上訴人儘速辦理變更系爭建物可供托兒所使
用，上訴人仍未完成，則被上訴人於九十三年十二月二日委請律
師以函表示解除系爭租約，於九十三年十二月三日送達上訴人，
自發生契約解除效力，系爭租約即因解除而歸於消滅，依民法第
二百五十九條規定，雙方互負回復原狀義務。被上訴人於簽約時
交付上訴人租金支票十一紙及押租金九十萬元，除系爭租金支票
由上訴人持有未提示兌領外，其餘經上訴人依次提示兌領合計一
百三十五萬元，則被上訴人依民法第二百五十九條第一款、第二
款規定，請求上訴人返還上開系爭租金支票及押租金、已兌領租
金本息，即屬有據。另被上訴人於約定裝修期間內，在系爭建物
僱工施作地坪、水泥沙漿整體粉光工程，支出工程款合計二十五
萬五千元，係有益於系爭建物之費用，被上訴人依民法第二百五
十九條第五款規定，請求上訴人返還該支出工程款二十五萬五千
元並加計九十三年十二月七日起算之法定遲延利息，亦屬正當。
復查上訴人於九十二年七月係為供被上訴人裝潢之目的而將系爭
建物交付被上訴人，此觀系爭租約約定租期自九十二年九月一日
起，交屋日至起租日期間為裝修期可悉，上訴人嗣後未履行取得
核准用途變更為托兒所使用義務，自難以其將僅可供超級市場使
用之系爭建物交付被上訴人裝潢，即認上訴人已依債務本旨交付
租賃物，難謂被上訴人受有何物之使用利益。再者，上訴人認為
被上訴人以系爭建物作為倉庫使用，惟上訴人未能具體指陳被上
訴人如何堆藏、保管物品以致形成所指作為倉庫使用之情事，且
被上訴人辯稱：承租系爭建物係為經營托兒所使用，自需將經營
托兒所所需之桌、椅、櫃子等物置放於系爭建物內，以供經營托
兒所預備之用云云，與證人陳薇淇證述情節相符，顯見被上訴人
未以系爭建物作為上訴人所指之倉庫營業使用，無受有依約可供
經營托兒所使用之利益。上訴人以其對被上訴人有三百六十萬元
之物之使用利益並為抵銷抗辯，自無理由。本件上訴人固於九十
四年五月九日訴訟繫屬後取得主管機關核准變更系爭建物用途備
查，然本件系爭租約在核准變更系爭建物用途前，被上訴人既於
九十三年十二月三日合法解除，兩造間租賃關係已因解除而不存
在，則上訴人本於系爭租賃契約法律關係，反訴請求給付九十三
年六月至九十四年二月之租金二百二十五萬元，於法不合。而上
訴人提出之電費收據抬頭及九十三年十一月三十日台灣台北地方
法院九十三年度促字第三五四四三號支付命令所載繳費人及債務
人，均為記載為訴外人元利建設企業股份有限公司，則上訴人反
訴主張受有督促程序損害，已難採信。矧督促程序費用屬於金錢
給付債務，無給付不能之情事，上訴人援引民法第二百二十六條
第一項給付不能規定，向被上訴人求償，亦屬無據。因而維持第
一審所為上訴人敗訴之判決，駁回其上訴。
關於廢棄發回部分（命上訴人給付二百五十萬五千元本息部分）
：
按二人互負債務，而其給付種類相同，並均屆清償期者，各得以
其債務，與他方之債務，互為抵銷，民法第三百三十四條第一項
前段定有明文。又契約解除時，當事人雙方回復原狀之義務，除
法律另有規定或契約另有訂定外，受領之給付為物之使用者，應
照受領時之價額，以金錢償還之，同法第二百五十九條第三款亦
有明定。是承租人受領房屋已相當期間，於租賃契約解除後，自
應估計與其受領使用之相當價額，以金錢返還出租人。查系爭租
約因上訴人遲延未完成系爭建物用途變更，經被上訴人於九十三
年十二月三日合法解除，而系爭建物於九十二年九月一日起租日
前之同年七月（系爭租約載預定交屋日為簽約日次日），以供被
上訴人裝潢之目的交予被上訴人，被上訴人並自承其將經營托兒
所所需之桌、椅、櫃子等物置放於系爭建物內等情，乃原審確定
之事實。果爾，被上訴人確因系爭租約之訂定而占有系爭建物，
除約定裝潢之需於九十二年九月一日起租日前之占有，因契約另
有約定，非屬系爭建物之使用外，起租日後被上訴人占用系爭建
物，除置放其經營托兒所所需之桌、椅、櫃子等物外，倘另有將
系爭建物利用為倉庫供堆置使用之事實，依上說明，被上訴人仍
應估算相當於受領該物為倉庫使用時之價額，以金錢返還與上訴
人。原審就此未遑詳查，遽謂被上訴人未受有依約可供經營托兒
所使用之利益，即謂上訴人之抵銷抗辯全無可採，不免疏率。其
次，契約解除時就返還之物，已支出必要或有益之費用，固得請
求其返還，惟應以於他方受返還時所得利益為其限度，觀諸民法
第二百五十九條第五款規定自明。此所謂有益之費用，係指因其
支出而增加該物之價值者，以現存之增價額為限；其現存之增價
額，多於所支出之費用或與之相等者，固應償還其費用之全部，
若其現存之增價額，少於所支出之費用者，則祇須償還其現存之
增價額。查原審以被上訴人在系爭建物僱工施作地坪、水泥沙漿
整體粉光工程，合計支出工程款二十五萬五千元係有益於系爭建
物之費用，惟未查明系爭建物返還時有無增價，或其增價現存額
數若干，即遽依被上訴人請求命上訴人返還該工程款全數本息，
並屬可議。上訴論旨，指摘原判決此部分為不當，聲明廢棄，非
無理由。
關於上訴駁回部分（命上訴人返還系爭租金支票及駁回反訴部分
）：
原審以上開理由，維持第一審所為命上訴人返還系爭租金支票及
駁回上訴人之反訴部分之判決，駁回上訴人該部分之上訴，經核
並無違誤。上訴論旨，猶執前詞，指摘原判決此部分為不當，聲
明廢棄，難謂有理由。
據上論結，本件上訴一部為有理由，一部為無理由。依民事訴訟
法第四百七十七條第一項、第四百七十八條第二項、第四百八十
一條、第四百四十九條第一項、第七十八條，判決如主文。
中    華    民    國  九十七  年    三    月   二十   日
                      最高法院民事第四庭
                          審判長法官  許  朝  雄
                                法官  陳  淑  敏
                                法官  鄭  玉  山
                                法官  吳  麗  女
                                法官  黃  義  豐
      本件正本證明與原本無異
                                      書  記  官
中    華    民    國  九十七  年    四    月    二    日
                                                   m


司法院資訊處製作；財團法人民間司法改革基金會備份。
